【裁判字號】    97,簡上,173
【裁判日期】    980428
【裁判案由】    排除侵害
【裁判全文】
臺灣士林地方法院民事判決             97年度簡上字第173號
上  訴  人  戊○○
訴訟代理人  廖振洲律師
被  上訴人  乙○○
訴訟代理人  甲○○
被  上訴人  遠傳電信股份有限公司
            和信電訊股份有限公司
上2 人共同
法定代理人  丙○○
上2 人共同
訴訟代理人  丁○○
上列當事人間請求排除侵害事件，上訴人對於中華民國97年9 月
18日本院士林簡易庭97年度士簡字第1215號第一審判決提起上訴
，本院於98年4月14日言詞辯論終結，判決如下：
    主  文
上訴人之上訴及追加之訴均駁回。
訴訟費用新臺幣仟壹佰伍拾元由上訴人負擔。
    事實及理由
壹、程序方面：
一、按「裁定重整後，公司之破產、和解、強制執行及因財產關
    係所生之訴訟等程序，當然停止。」公司法第294 條定有明
    文。查被上訴人大眾電信股份有限公司（以下簡稱大眾電信
    ）於本件訴訟繫屬之民國98年3 月3 日經臺灣臺北地方法院
    以97年度整字第5 、6 號裁定准予重整，揆諸前揭法條規定
    ，該部分訴訟當然停止。又本件訴訟標的對於共同被告間並
    無必須合一確定之情形，是被上訴人大眾電信生有當然停止
    之原因，其效力不及於其他共同被告。
二、復按，「訴之變更或追加，非經他造同意，不得為之。但第
    255 條第1 項第2 款至第6 款情形，不在此限。」民事訴訟
    法第446 條第1 項定有明文。查上訴人起訴及上訴時訴之聲
    明原為：「(一)被上訴人遠傳電信應將門牌號碼臺北市士林區
    ○○○街1 段91號暨92號1 至5 樓建物屋頂平台，如附件1
    複丈成果圖所示編號Ａ、Ｃ、Ｅ、Ｇ、Ｍ部分拆除，並將拆
    除部分返還上訴人及其他共有人。(二)被上訴人和信電訊應將
    門牌號碼臺北市士林區○○○街○ 段91號暨92號1 至5 樓建
    物屋頂平台，如附件1 複丈成果圖所示編號Ｂ、Ｄ、Ｆ、Ｍ
    部分拆除，並將拆除部分返還上訴人及其他共有人。(三)被上
    訴人乙○○應將門牌號碼臺北市士林區○○○街○ 段91號暨
    92號1 至5 樓建物屋頂平台，如附件1 複丈成果圖所示編號
    Ｉ、Ｊ、Ｋ、Ｌ部分拆除，將Ａ、Ｂ、Ｃ、Ｄ、Ｅ、Ｆ、Ｇ
    、Ｈ、Ｉ、Ｊ、Ｋ、Ｌ、Ｍ部分返還上訴人及其他共有人。
    」，嗣本院於民國97年12月19日赴現場勘驗並囑託臺北市政
    府地政處土地開發總隊測量製作鑑定圖後，上訴人於98年3
    月30日具狀追加並更正訴之聲明如後述事實欄第三項所示，
    揆諸前揭法條規定，應准上訴人為前述聲明之追加及更正。
貳、實體方面：
一、上訴人起訴主張：
  (一)建物門牌號碼臺北市士林區○○○街○ 段92號5 樓房屋為上
    訴人所有，被上訴人乙○○為同段91號5 樓房屋所有人。臺
    北市○○○街○ 段91號暨92號1 樓至5 樓同屬一棟公寓大廈
    （以下簡稱系爭公寓），系爭公寓頂樓平台性質上屬共用部
    分，依民法第799 條規定，應由全體住戶10戶共同使用，供
    作火災避難、電梯之機械室、冷暖房設備等，自應保持平台
    原狀為使用。惟被上訴人乙○○未經其他住戶同意，擅將系
    爭公寓頂樓平台出租予被上訴人大眾電信、遠傳電信股份有
    限公司（以下簡稱遠傳電信）、和信電訊股份有限公司（以
    下簡稱和信電訊）設置無線電基地台，甚至以鐵板隔擋且將
    通往該頂樓平台之鐵門上鎖，使其他住戶無法進入該頂樓平
    台，而為排他性使用，顯已影響全棟建築物之景觀及住戶安
    全。爰依民法第767 條、第821 條提起本件訴訟，訴請被上
    訴人遠傳電信、和信電信、乙○○將系爭公寓屋頂平台之工
    作物拆除，返還上訴人及其他共有人。
  (二)對被上訴人抗辯所為之陳述：
    1.系爭公寓全體住戶均由同一、單一大門及樓梯出入，具有
      構造上及使用上之獨立性，故系爭公寓同屬一棟建物、一
      棟公寓大廈。又依當時建物使用執照記載，同段91號、92
      號、93號、94號、95號、96號、97號、98號等建物係屬肆
      棟40戶之建物，換言之，91號與92號、93號與94號、95號
      與96號、97號與98號各為一棟建物，依屋頂平面圖所載，
      92號與93號、94號與95號、96號與97號之間有間隔牆隔離
      ，足徵91號與92號、93號與94號、95號與96號、97號與98
      號各屬一棟建物。至於被上訴人辯稱91號與92號屋頂平台
      中間有女兒牆云云，此乃被上訴人等無權占有屋頂平台後
      ，未經全體住戶同意擅自建築。
    2.被上訴人雖辯稱上訴人所有之92號5 樓建物係坐落於臺北
      市○○區○○段3 小段596 地號土地、被上訴人乙○○所
      有之91號5 樓建物則係坐落於同段597 地號，故屋頂平台
      不存在共有關係云云。惟查，基於一物一權主義，土地與
      其上建物分屬獨立不同之不動產，各為一個所有權，建物
      之屋頂平台係屬於建物之共同部分，無獨立所有權，此與
      建物坐落之基地無關。
    3.上訴人從未與被上訴人乙○○劃定使用範圍，更無占有管
      領系爭公寓屋頂平台之任何地方，絕無默示分管協議等語
      。
二、被上訴人則以：
  (一)臺北市士林區○○○街○ 段91號、92號係屬各自獨立之建築
    物，92號1 至5 樓坐落臺北市○○區○○段36小段596 地號
    ，為1 樓林總管、2 樓李徐盡、3 樓蔡寶猜、4 樓曾燕玲、
    5 樓上訴人共有，91號1 至5 樓坐落於同段597 地號，為1
    樓吳加陽、2 樓被上訴人乙○○、3 樓紀榮鴻、4 樓甲○○
    、5 樓被上訴人乙○○共有，且91號及92號房屋之5 樓各有
    方向不同之出入口，以供進入各該戶號之屋頂平台，各出入
    口均設單獨各自保管之門鎖，屋頂平台均沿各該戶號房屋之
    建築範圍，築有女兒牆以資分隔各該戶號建築之屋頂範圍，
    各該平台已各自成一封閉之使用範圍，91號與92號住戶對於
    各自所有之屋頂平台並不存在共有關係，上訴人並非91號屋
    頂共有人。
  (二)退萬步言，縱如上訴人主張系爭公寓屋頂平台為91號與92號
    區分所有權人共有，惟其間亦存有分管協議，91號與92號屋
    頂平台自68年間建造之初即有水泥磚造之女兒牆隔開，成為
    91號與92號之共同壁，非得由任一區分所有權人逕予拆除，
    依最高法院83年度臺上字第1377號判決要旨，已有默示分管
    契約存在等語置辯。
三、本件原審對於上訴人之請求，判決駁回上訴人之訴及假執行
    之聲明。上訴人提起上訴並追加聲明：(一)原判決廢棄。(二)被
    上訴人遠傳電信應將門牌號碼臺北市士林區○○○街○ 段91
    號暨92號1 至5 樓建物屋頂平台，如附件2 鑑定圖所示「編
    號Ｂ、Ｄ、Ｎ、Ｋ、Ｌ、Ｍ、Ｑ之天線抱桿」、「編號Ａ、
    Ｊ、Ｐ、Ｍ、Ｏ之電線鐵架」、「編號Ｆ、Ｇ、Ｉ之冷氣箱
    架」及如附件1 臺北市士林地政事務所土地複丈成果圖所示
    「編號Ｃ之機房」部分拆除，將拆除部分騰空遷讓返還上訴
    人及其他共有人。(三)被上訴人和信電訊應將門牌號碼臺北市
    士林區○○○街○ 段91號暨92號1 至5 樓建物屋頂平台，如
    附件2 鑑定圖所示「編號Ｂ、Ｃ、Ｄ、Ｅ、Ｆ、Ｋ、Ｌ、Ｍ
    、Ｒ之天線抱桿」、「編號Ａ、Ｊ、Ｐ、Ｍ、Ｏ之電線鐵架
    」、「編號Ｈ之冷氣箱架」及如附件1 臺北市士林地政事務
    所土地複丈成果圖所示「編號Ｄ之機房」部分拆除，將拆除
    部分騰空遷讓返還上訴人及其他共有人。(四)被上訴人乙○○
    應將門牌號碼臺北市士林區○○○街○ 段91號暨92號1 至5
    樓建物屋頂平台，如附件2 鑑定圖所示「編號Ａ至Ｑ之天線
    抱桿、電線鐵架、冷氣箱架」及如附件1 臺北市士林地政事
    務所土地複丈成果圖所示「編號Ｃ、Ｄ之機房」部分拆除，
    將拆除部分騰空遷讓返還上訴人及其他共有人。被上訴人則
    聲明：駁回上訴。
四、本件經受命法官依民事訴訟法第270 條之1 第1 項第3 款規
    定，整理並協議簡化爭點及不爭執點如下（本院97年12月3
    日準備程序筆錄，第25頁）：
  (一)兩造不爭執之事實：
    1.坐落臺北市○○區○○段3 小段596 地號土地暨其上建物
      門牌號碼臺北市○○○街○ 段92號5 樓房屋為上訴人所有
      。596 地號土地共有人為蔡寶猜、李徐盡、林總管、曾燕
      鈴、上訴人（原審卷宗第10頁至第12頁） 。
    2.坐落臺北市○○區○○段3 小段597 地號土地暨其上建物
      門牌號碼臺北市○○○街○ 段91號5 樓房屋為被上訴人乙
      ○○所有。597 地號土地共有人為被上訴人乙○○、紀榮
      鴻、甲○○、吳加陽（原審卷宗第13頁至第14頁） 。
    3.被上訴人乙○○同意被上訴人大眾電信、遠傳電信、和信
      電信於臺北市○○○街○ 段91號屋頂設天線立柱、支撐架
      等設備。
  (二)兩造爭執要旨：
    1.系爭91及92號是否屬於公寓大廈管理條例規定之公寓大廈
      ？92號屋頂平台是否為共用部分？
    2.倘系爭92號屋頂平台為共用部分，是否有協議分管？
    3.被上訴人是否無權占有上訴人之土地及建物？
五、茲就上述爭點，析述本院得心證之理由如下：
  (一)系爭屋頂平台為系爭公寓之共有部分：
    上訴人主張系爭公寓全體住戶均由一個大門及樓梯出入，具
    有構造上及使用上之獨立性，故系爭公寓為一棟公寓大廈，
    系爭公寓頂樓平台性質上屬共用部分等語，被上訴人則辯稱
    系爭91號、92號坐落地號不同，係屬各自獨立之建築物，91
    號與92號住戶對於各自所有之屋頂平台並不存在共有關係云
    云。經查：
    1.按「數人區分一建築物，而各有其一部者，該建築物及其
      附屬物之共同部份，推定為各所有人之共有，其修繕費及
      其他負擔，由各所有人，按其所有部分之價值分擔之。」
      民法第799 條定有明文。又大樓屋頂平台，乃所以維護建
      築之安全與外觀，性質上不許分割而獨立為區分所有之客
      體，應由全體住戶共同使用，自係大樓之共同部分，依民
      法第799 條規定，應推定為大樓各區分所有人之共有（最
      高法院84年度臺上字第2683號判決參照，同院77年度臺上
      字第892 號判決亦同此意旨）。
    2.查系爭91號及92號建物，固分別坐落於臺北市○○區○○
      段3 小段597 、596 地號土地，此有土地暨建物登記謄本
      足考（原審卷宗第10頁至第14頁），惟系爭公寓為一雙拼
      公寓之單一建築物，2 樓至5 樓住戶進出暨通往地下室及
      屋頂平台皆使用單一之1 樓大門、公共樓梯間、屋突，公
      用電費亦分戶至10戶全體住戶共同分攤等情，此經本院先
      後於97年3 月18日、同年12月19日赴現場勘驗屬實，製有
      勘驗筆錄附卷可稽（原審卷宗第53頁至第55頁、本院卷第
      53頁至第55頁），並有兩造提出之現場照片足考（原審卷
      宗第167 頁、第198 頁），且系爭公寓之屋頂平台係連棟
      ，於興建當時並未有區分或阻隔，亦有使用執照案卷所附
      屋頂平面圖在卷可憑（原審卷宗第75頁），則揆諸民法第
      799 條規定及前揭判決要旨，除各住戶區分所有之專有部
      分外，系爭公寓之公共樓梯間、屋突、屋頂平台等，應屬
      系爭雙拼式建築物之共同部分，推定為兩造及其他區分所
      有權人所共有，縱未經登記，仍不失其共有之性質。則上
      訴人此部分主張，堪以採信。
  (二)系爭屋頂平台業經協議由92號住戶分管：
    又被上訴人辯稱系爭屋頂平台縱屬全體住戶共有，亦有默示
    分管契約存在等語，惟為上訴人所否認。經查：
    1.按分管契約，係指共有人間約定各自分別占有共有物之特
      定部分而為管理之契約，惟在約定此項分管契約時，各共
      有人依分管契約占有共有物之特定部分，不以按應有部分
      計算者為限，較應有部分換算為多或為少者，固無不可，
      且部分共有人有未占有共有物之情形者，甚或將部分共有
      物交予第三人占有而為使用收益者，亦應包括在內。又共
      有物分管契約，不以共有人明示之意思表示為限，共有人
      默示之意思表示，亦包括在內。惟所謂默示之意思表示，
      係指依共有人之舉動或其他情事，足以間接推知其效果意
      思者而言（最高法院87年度臺上字第1359號判決參照），
      倘共有人間實際上劃定使用範圍，對各自占有管領之部分
      ，互相容忍對於他共有人使用、收益，各自占有之土地，
      未予干涉，已歷有年所，即非不得認有默示分管契約之存
      在（最高法院83年度臺上字第1377號判決參照）。復按，
      共有人於與其他共有人訂立共有物分管之特約後，縱將其
      應有部分讓與第三人，如受讓人知悉或可得而知有分管契
      約者，為就維持法律秩序之安定性所必要，該分管契約，
      對於受讓人仍繼續存在（司法院大法官會議釋字第349 號
      解釋參照）。
    2.查系爭屋頂平台目前於91號、92號間以水泥女兒牆相隔，
      牆高約225 公分，其中下方約100 公分之牆面與上方水泥
      顏色有明顯差別，顯係舊有，相鄰之系爭93號與94號間、
      95號與96號間、97號與98號間，均有與之高度約100 公分
      之殘餘牆面；又系爭屋頂平台原有相連併列之水泥水塔設
      於91號與92號交界處，目前91號頂樓舊水塔業經拆除，增
      加不鏽鋼水塔置於屋突上方，92號不鏽鋼水塔置於舊水泥
      水塔上方，各供91號及92號使用等情，此經本院97年12月
      19日赴現場勘驗屬實，有勘驗筆錄附卷可稽（本院卷第53
      頁至第57頁），並有照片在卷足參（本院卷宗第190 頁至
      第199 頁）。又被上訴人乙○○陳稱上開女兒牆於系爭公
      寓68年起造後即存在至今等語，依卷附照片以觀，系爭91
      號與92號間相隔牆面之下方水泥老舊，與92號與93號間高
      約100 公分之女兒牆，以及四週圍牆之色澤較相近，且上
      訴人自承於96年間購入房屋時，91號與92號間即有以女兒
      牆隔開等語（參見本院98年4 月14日言詞辯論筆錄，第24
      1 頁反面），則被上訴人乙○○上開抗辯，應非虛妄。是
      以，系爭公寓全體住戶均知悉並容忍系爭屋頂平台以女兒
      牆區隔91號與92號，揆諸前揭最高法院判決意旨，應認全
      體住戶對於91號屋頂平台屬於91號住戶分管乙節，有默示
      分管契約之存在。
    3.又本件上訴人於96年3 月1 日買受系爭92號5 樓房屋，有
      土地暨建物登記謄本在卷可考（原審卷宗第10頁至第12頁
      ），蓋購屋本屬生活中之大事，對於所欲購買之不動產現
      狀、周遭環境，自是仔細觀察而深入研究，上訴人於本院
      98年4 月14日言詞辯論期日亦自承買受該屋時已有基地台
      及女兒牆，只是當時基地台數量較少等語（本院卷宗第24
      1 頁），足見上訴人於買受房屋之時，明知對於系爭公寓
      屋頂平台之管理使用現況，依司法院大法官會議釋字第34
      9 號解釋，上訴人為受讓人，既明知有分管契約，顯非善
      意第三人，自應受該默示分管契約之拘束。
  (三)被上訴人占有系爭屋頂平台有正當權源：
    按民法第820 條第1 項規定：「共有物，除契約另有訂定外
    ，由共有人共同管理之。」故共有人全體就共有物之全部劃
    定範圍，各自使用特定之共有物者，非法之所不許，是為共
    有物之分管契約。共有人於分管範圍，對於共有物有使用收
    益之權，固非無權占有，即共有人將自己分管範圍，同意他
    人使用收益者，該他人亦非無權占有（最高法院79年度臺上
    字第2336號判決要旨參照）。查系爭公寓住戶就共有之屋頂
    平台，已約定91號部分由91號住戶分管，業經認定如前，揆
    諸前揭最高法院判決要旨，被上訴人乙○○將其分管範圍，
    出租予被上訴人遠傳電信及和信電訊，即有正當權源，而非
    無權占有。
六、從而，上訴人本於民法第767 條、第821 條規定，訴請被上
    訴人遠傳電信應將門牌號碼臺北市士林區○○○街○ 段91號
    暨92號1 至5 樓建物屋頂平台，如附件2 鑑定圖所示「編號
    Ｂ、Ｄ、Ｎ、Ｋ、Ｌ、Ｍ、Ｑ之天線抱桿」、「編號Ａ、Ｊ
    、Ｐ、Ｍ、Ｏ之電線鐵架」、「編號Ｆ、Ｇ、Ｉ之冷氣箱架
    」及如附件1 臺北市士林地政事務所土地複丈成果圖所示「
    編號Ｃ之機房」部分拆除，將拆除部分騰空遷讓返還上訴人
    及其他共有人，被上訴人和信電訊應將門牌號碼臺北市士林
    區○○○街○ 段91號暨92號1 至5 樓建物屋頂平台，如附件
    2 鑑定圖所示「編號Ｂ、Ｃ、Ｄ、Ｅ、Ｆ、Ｋ、Ｌ、Ｍ、Ｒ
    之天線抱桿」、「編號Ａ、Ｊ、Ｐ、Ｍ、Ｏ之電線鐵架」、
    「編號Ｈ之冷氣箱架」及如附件1 臺北市士林地政事務所土
    地複丈成果圖所示「編號Ｄ之機房」部分拆除，將拆除部分
    騰空遷讓返還上訴人及其他共有人，被上訴人乙○○應將門
    牌號碼臺北市士林區○○○街○ 段91號暨92號1 至5 樓建物
    屋頂平台，如附件2 鑑定圖所示「編號Ａ至Ｑ之天線抱桿、
    電線鐵架、冷氣箱架」及如附件1 臺北市士林地政事務所土
    地複丈成果圖所示「編號Ｃ、Ｄ之機房」部分拆除，將拆除
    部分騰空遷讓返還上訴人及其他共有人，為無理由，應予駁
    回，原審駁回上訴人之訴及假執行之聲請，並無不合。上訴
    人指摘原判決不當，求予廢棄改判，為無理由，應予駁回。
七、末按，「法院為終局判決時，應依職權為訴訟費用之裁判。
    」民事訴訟法第87條第1 項定有明文。查本件上訴人之上訴
    為無理由，第二審訴訟費用3,150 元，應由上訴人負擔。
八、本件判決基礎已臻明確，兩造其餘之攻擊防禦方法及訴訟資
    料，經核與判決基礎不生影響，爰不一一論駁，併予敘明。
九、據上論結，本件上訴人之上訴及追加之訴為無理由，依民事
    訴訟法第436 條之1 第3 項、第449 條第1 項、第78條、第
    87條第1 項，判決如主文。
中    華    民    國    98    年    4     月    28    日
                  民事第二庭  審判長法官  俞慧君
                              法      官  陳梅欽
                              法      官  陳玉曆
以上正本證明與原本無異。
本件判決不得上訴。
中    華    民    國    98    年    4     月    29    日
                              書  記  官  吳華瑋


司法院資訊處製作；財團法人民間司法改革基金會備份。
